臺灣高等法院高雄分院刑事判決　　　　 96年度上訴字第465號
上　訴　人
即　被　告　乙○○
選任辯護人　呂郁斌律師
上列上訴人因誣告案件，不服臺灣高雄地方法院95年度訴字第35
52號中華民國96年1 月17日第一審判決（起訴案號：臺灣高雄地
方法院檢察署95年度偵字第14031 號），提起上訴，本院判決如
下：
    主  文
上訴駁回。
乙○○緩刑貳年。
    事  實
一、緣乙○○與甲○○係朋友關係，於民國93年12年21日，與甲
    ○○一同至高雄市苓雅區○○○路148-19號華南商業銀行光
    華分行（下稱華南銀行）申辦帳戶，經該銀行行員詢問是否
    一併申辦具信用卡功能之Combo 卡，並徵得乙○○之同意後
    ，即由乙○○另再填寫信用卡申請書申辦卡號0000-0000-00
    00-0000 號兼具信用卡功能之Combo 卡（下稱上開信用卡）
    ，因信用卡無法當場核卡，乙○○乃委託友人甲○○嗣後代
    為領取，當場先於華南銀行領卡收據暨啟用申請書上簽名及
    蓋用印章，並請甲○○在該申請書上留下姓名、身分證號碼
    等資料，表示同意屆時由甲○○代領，另再於信用卡申請書
    之帳單及通訊地址填載「高雄市新興區○○○路36號5 樓之
    5 」之甲○○住處地址，甲○○嗣後乃要求乙○○將上開信
    用卡供其使用，經乙○○同意，甲○○自同年12月31日領得
    上開信用卡之日起（起訴書誤載為自94年1 月4 日起），即
    持以刷卡使用。嗣因甲○○無力支付該等信用卡費用，便央
    求乙○○先代為繳納，詎乙○○因不滿甲○○積欠卡費，為
    避免遭華南銀行追索債務，明知其曾同意甲○○使用上開信
    用卡，竟意圖使甲○○受刑事處分，而於94年3 月21日晚上
    10時30分許，向高雄市政府警察局新興分局報案並製作筆錄
    ，謊稱：「甲○○利用代領信用卡之機會，明知未經告訴人
    之同意，自93年12月31日起至94年2 月15日止（起訴書誤載
    為自94年1 月4 日起至同年2 月17日止），持告訴人所有之
    信用卡，至高雄市○○區○○街93號中國石油四維三路加油
    站等處，連續盜刷6 筆，共計新臺幣（下同）3 萬912 元」
    等語，而向有偵辦犯罪權限之該管公務員誣指甲○○涉犯詐
    欺罪嫌。
二、案經臺灣高雄地方法院檢察署檢察官主動簽分偵查起訴。
    理  由
壹、程序部分：
    按被告以外之人於審判外之陳述，雖不符刑事訴訟法第159
    條之1 至第159 條之4 之規定，而經當事人於審判程序同意
    作為證據，法院審酌該言詞陳述或書面陳述作成時之情況，
    認為適當者，亦得為證據。當事人、代理人或辯護人於法院
    調查時知有第159 條第1 項不得為證據之情形，而未於言詞
    辯論終結前聲明異議者，視為有前項之同意，同法第159 條
    之5 第1 、2 項定有明文。立法意旨在於傳聞證據未經當事
    人之反對詰問予以核實，原則上先予排除，惟若當事人已放
    棄反對詰問權，於審判程序中表明同意該等傳聞證據可作為
    證據，基於尊重當事人對傳聞證據之處分權，及證據資料愈
    豐富，愈有助於真實發見之理念，且強化言詞辯論主義，使
    訴訟程序得以順暢進行，上開傳聞證據亦均具有證據能力。
    查本案用以認定被告犯罪事實存否之傳聞證據，被告於原審
    時，以及檢察官於原審及本院均同意作為證據，且於本院言
    詞辯論終結前，均未聲明異議，而本院審酌該言詞陳述及書
    面陳述作成之情況，未見有何不適當之情形，故依前開規定
    ，均得為證據。
貳、實體部分：
一、訊據被告乙○○固坦認：有與甲○○於上開時、地，在華南
    銀行辦理金融卡及帳戶，並委請甲○○代為領取金融卡，且
    在信用卡申請書填載甲○○之住處地址，嗣後驛站加油站有
    打電話予伊告知甲○○有簽帳消費，又伊有至高雄市政府警
    察局新興分局對甲○○提出詐欺告訴等語之情，惟矢口否認
    有何誣告犯行，辯稱：不知行員所講之Combo 卡有信用卡之
    功能，直到驛站加油站打電話通知伊有刷卡消費，才知道有
    信用卡之功能，又伊從未授權甲○○使用信用卡，只有授權
    甲○○代領云云。經查：
  (一)被告乙○○與友人甲○○於上開時、地，一同前往華南銀行
    申辦帳戶，經該銀行行員詢問是否一併申辦具信用卡功能之
    Combo 卡，並徵得被告之同意後，即由被告另再填寫信用卡
    申請書申辦卡號0000-0000-0000-0000 號兼具信用卡功能之
    Combo 卡，並委託甲○○嗣後代為領取，當場先在華南銀行
    領卡收據暨啟用申請書上簽名及蓋用印章，並請甲○○在該
    申請書上留下姓名、身分證號碼等資料，表示同意屆時由甲
    ○○代領等情，業據證人即承辦上開信用卡申請手續之銀行
    行員呂明達迭於偵訊及原審審理中證稱：被告乙○○與甲○
    ○一同前來辦理活期儲蓄存款帳戶並申請提款卡，經伊向被
    告詢問是否另申請兼具信用卡功能之Combo 卡，被告便應允
    ，答稱其本來便有意思申請此種可做信用卡使用之卡片，且
    申請需要另外寫一份申請書，伊並有向被告特別強調該卡具
    有信用卡之功能，被告了解後，除信用卡申請書上之帳號、
    推薦人外，其餘均是被告自行填寫，被告並表示因無法來領
    取卡片，故授權甲○○代領，並先在華南銀行領卡收據暨啟
    用申請書上簽名蓋章等語綦詳（見95年度偵字第14031 號偵
    查卷，第8 、9 頁、原審卷，第38、39頁），核與證人甲○
    ○於偵訊時結證稱：銀行行員有向被告說明清楚所申請之卡
    片具有信用卡功能，被告也知道伊要使用該信用卡之功能，
    被告並有委託伊代領Combo 卡，並在銀行之單子上簽名等語
    相符（見上開偵查卷，第10頁），並有印鑑卡、華南銀行存
    款戶約定書、晶片金融信用卡領卡收據暨啟用（登錄）申請
    書、信用卡申請書等影本各1 紙在卷可稽（見95年度偵緝字
    第257 號偵查卷，第73至76頁、95年度偵字第14031 號偵查
    卷，第18頁），再衡以證人呂明達與被告於申辦上開信用卡
    前素不相識，當無虛偽構陷被告之虞，是上開事實應堪信為
    真實。被告固另辯稱：不知上開卡片具有信用卡之功能云云
    ，並舉證人即曾陪同其至華南銀行門口之兄長陳正忠為證以
    資證明，惟陳正忠於原審審理時證稱：被告未曾辦過此種卡
    片，不放心故找伊去確定一下，伊未全程參與，但有在華南
    銀行門口與甲○○確認要申請之卡片係存摺金融卡，僅用作
    直銷使用，確認過後，伊便先行離開云云（見原審卷，第34
    -37 頁），惟觀諸被告申辦上開卡片時所填寫之資料，除一
    般活期儲蓄存款帳戶所需填寫之存款戶約定書外，尚另外填
    寫有信用卡申請書，且該信用卡申請書上記載有：「VISA白
    金卡、帳單地址、你希望之額度：拾萬元、以華南銀行0000
    00000000之存款帳戶做為Combo 卡之金融卡之主帳戶」等語
    ，該等內容均係與申請信用卡相關之文字，則上開申請書既
    為被告所自行填寫，又被告為工商畢業，業據被告坦認在卷
    ，為受過教育且智識成熟之成年男子，自有相當之社會閱歷
    ，對於其所申請之上開卡片具有信用卡之功能，當難以諉稱
    不知，至於證人陳正忠所為前揭證述，因其未全程參與被告
    與甲○○至華南銀行申請上開信用卡之過程，是本院尚無從
    依其前開證言為被告有利之認定。況佐以證人陳正忠之證言
    ，可見被告對此次卡片申辦之過程相當慎重，故而約同證人
    陳正忠前往與甲○○確認，是當無於申辦上開信用卡之過程
    中，又草率簽署相關文件之可能。從而，被告與甲○○前往
    華南銀行申辦上開卡片之初，即當明知該卡具有信用卡之功
    能，復簽署相關申請文件並委由甲○○代為領卡等情應足堪
    採認，被告前開所辯，尚不足採信。
  (二)又甲○○於93年12月31日領得上開信用卡後，自是日起便持
    以前往皇美銀樓、健聯生活科技、中國石油四維三路加油站
    、中國石油大順加油站、驛站生活館等處消費6 筆等情，此
    經證人甲○○於偵查中證述無訛（見95年度偵字第14031 號
    第10頁），並有信用卡消費簽帳單4 紙、信用卡消費明細表
    、晶片金融信用卡啟用登錄單、財團法人金融聯合徵信中心
    影本各1 紙附卷可按（見94年度偵字第14739 號偵查卷，第
    22、43-46 頁、95年度偵字第257 號偵查卷，第52號），另
    經原審調閱高雄簡易庭民事簡易訴訟程序第一審94年度雄小
    字第4159號卷宗，核閱無誤，是堪採信。又被告明知其已同
    意甲○○使用上開信用卡，竟仍於知悉甲○○前揭刷卡消費
    之事實後，於94年3 月31日至高雄市政府警察局新興分局報
    案並製作筆錄，謊稱甲○○未經其同意連續盜刷上開信用卡
    6 筆，共計3 萬912 元，依此誣指甲○○涉犯詐欺罪嫌之事
    實，亦據證人甲○○於偵訊中具結證稱：被告說Combo 卡要
    放在伊那邊，伊與被告當時有口頭約定Combo 卡要給伊使用
    ，因為伊與被告係直銷之上下線關係，而且於80幾年時是男
    女朋友，在申請上開信用卡後，被告說要給伊使用等語（見
    95年度偵字第14031 號偵查卷，第10頁），並有被告94年3
    月31日警詢調查筆錄1 份、高雄市政府警察局新興分局受理
    刑事案件報案三聯單1 紙在卷可考（見警卷第1 、2 、7 頁
    ）。被告雖否認有授權甲○○使用上開信用卡，並以前開情
    詞置辯，惟觀諸上開信用卡申請書上「帳單及通訊地址」所
    載係「高雄市新興區○○○路36號5 樓之5 」，此係證人甲
    ○○之住處地址，且該地址係被告所填寫乙節，業經證人甲
    ○○證述：帳單上之地址係被告自己寫伊之地址等語（見95
    年度偵緝字第257 號偵查卷，第40頁），暨證人呂明達證稱
    ：帳單地址係被告申請時填寫，係寫在信用卡申請書上等語
    明確（見95年度偵字第14031 號偵查卷，第10頁），而此亦
    經被告於原審準備程序中自承（見原審卷，第15頁），足見
    被告於申請上開信用卡時，除明知該卡片具有信用卡之功能
    外，並刻意填寫證人甲○○之地址，因此，被告若非預先即
    有令證人甲○○得以使用信用卡之意思，何需多此一舉？又
    倘如被告所辯：係因為公司規定要有金融卡，業績匯到帳戶
    裡面，直銷上下線比較好算業績，又因伊之太太反對伊做直
    銷，便將帳單寄到甲○○那裡比較好審核云云（見原審卷，
    第53、54頁），然衡諸常情，如僅是為清算業績，豈需大費
    周章將金融卡交付他人，甚至因此甘冒遭他人盜領、盜刷之
    風險？又如僅是提款卡，又何需有填寫「帳單地址」之必要
    ？是足認被告所上開所辯，顯與常情不符，而不能採信。故
    本院認甲○○上開指述稱：係經被告同意而使用等語，確與
    事實相符，而可以採信。
  (三)再參以被告明知上開卡片具有信用卡之功能，卻委由甲○○
    代領後，均未加聞問，及至驛站加油站打電話通知甲○○持
    卡消費，被告才以電話詢問甲○○，並要求甲○○處理，因
    嗣後甲○○未處理，方前往警局報案等情，為被告所自承（
    見95年度偵字第14031 號偵查卷，第32頁、原審卷，第52頁
    ），被告就此節雖另辯稱：因尚未做到業績，且裡面沒有錢
    ，伊要等到帳戶裡面有錢後，才要拿回金融卡，之後驛站加
    油站打電話給伊，才知道信用卡被盜刷云云（見原審卷，第
    53頁），惟被告申辦上開卡片之初，便已明知其具有信用卡
    之功能，業經本院認明如前，是其申請信用卡後幾近約1 個
    半月之時間，均未曾向甲○○要回其所有之信用卡片，甚至
    均未主動聞問，依此，被告前開所辯是否可信，殊非無疑，
    佐以被告於原審審理時自承：除上開卡片由甲○○代領外，
    伊之身分證影本、存摺、印章等物均在甲○○那邊（見原審
    卷，第53頁），此雖為甲○○於本院審理時到庭結證時所否
    認，惟若果如被告上開所稱，則由此顯見被告與甲○○間顯
    具有相當程度之信賴關係，益徵證人甲○○前開證稱：伊與
    被告係朋友關係，及被告曾同意伊使用上開信用卡等情應非
    無可能。再參諸被告亦自承：甲○○於94年2 月15日在驛站
    生活站刷卡消費，並經該特約商店於當日以電話通知後，其
    僅聯絡甲○○處理，並遲至94年3 月31日始報警處理等語之
    情，此並有上揭警詢調查筆錄1 份、受理刑事案件報案三聯
    單1 紙附卷可按，是縱被告不知其所申請之上開卡片具有信
    用卡之功能，並遭甲○○盜刷，卻於知悉此情後，竟不直接
    報警處理，或向發卡銀行掛失，以停止卡片繼續遭盜刷之風
    險，反而僅通知甲○○處理，嗣又遲於約1 個半月後，始向
    警方提出告訴，足認被告對其卡片遭盜刷之處理顯與一般常
    情有違，由此益徵甲○○上開證述可信。故被告明知其已同
    意甲○○使用上開信用卡在前，惟因嗣後甲○○無法償還卡
    費，為免遭華南銀行追償債務，始又向警局誣告甲○○詐欺
    罪嫌之動機已灼然至明。
  (四)又辯護人為被告辯護稱：(1)倘被告欲讓甲○○使用信用卡，
    只需辦一張副卡給甲○○即可，根本不需要交付信用卡正卡
    給甲○○；(2)被告若有同意甲○○使用該信用卡，則甲○○
    應會在簽帳單上簽被告之姓名，始合常理，而甲○○卻在第
    1 、2 、4 次之刷卡簽帳單上簽自己之姓名；(3)甲○○於95
    年1 月14日經通緝到案後於偵查中供稱：信用卡是朋友乙○
    ○寄放在伊那，當初他口頭上有說要給伊刷，所以伊有刷等
    語，則經被告同意甲○○刷卡一情，除甲○○上開指述外，
    並無其他證據證明，且其既稱「寄放」，則可認並非被告「
    提供」，故應無被告同意予其使用之可能；(4)甲○○於95年
    3 月8 日偵訊時稱：卡片是寄到伊這邊，後來我們口頭約定
    ，如果伊的下線有多出來，就會撥到他那邊，從中的佣金是
    歸伊領……，當時在車上，伊有問他，是否可以讓伊使用，
    他說可以，因為伊必需領下線的錢等語，核與被告當日所辯
    ：因為她說伊這個是存摺信用卡，裏面沒有錢，先放在她那
    裏，如果將來上班，錢進來後，下線核對比較方便等語相符
    ，足證被告係因與甲○○從事直銷業之故，而申辦該張提款
    卡，且係為甲○○方便提領下線獎金之故，始將提款卡交由
    甲○○保管，然並未涉及也未授權甲○○以信用卡之性質簽
    帳消費云云（見96年5 月9 日刑事辯護狀）。惟查，被告確
    於申辦上開卡片之初即明知卡片具信用卡功能，且確有同意
    甲○○使用該信用卡，業經本院認定如上，且上開事實亦非
    僅以甲○○所述為憑據，亦如上述；另甲○○亦不否認被告
    所辯稱之申辦上開帳戶及卡片時之目的，惟此與本院認定之
    上開事實及被告是否構成本件誣告罪無涉；雖甲○○於持卡
    消費之初確係在簽帳單上簽自己之姓名，有上開簽帳單附卷
    可稽，且該信用卡背後，甲○○亦簽有自己及被告2 人之姓
    名，此業經被告於本院審理時提出上開信用卡，並經本院詢
    問甲○○，經甲○○確認屬實（見本院96年5 月9 日審判筆
    錄第9 頁），則甲○○若未經被告同意使用信用卡，則其在
    信用卡上簽自己姓名及在部分簽帳單上簽自己姓名，豈不更
    易遭人發現查獲其冒用之情？此益足認甲○○所述：經被告
    同意後而使用之情為可採信，而並非不合常理；至於被告同
    意提供信用卡給甲○○使用，是否可以副卡代之之情，則本
    院認亦係個人依當時情況之抉擇，而與本案之認定無涉。綜
    上所述，辯護人上開辯解，亦無足採認。
  (五)再按刑事裁判並不受民事裁判之拘束（最高法院28年上字第
    2017號、33年上字第1355號判例意旨參照）。臺灣高雄地方
    法院94年度雄小字第4159號民事判決雖認並無證據足資證明
    被告曾授權他人使用上開信用卡，並以之為該判決結果之依
    據，有該民事判決書1 份附卷可稽，然本案經傳訊證人呂明
    達、甲○○，並參酌卷內所有書證，已堪認被告有授權甲○
    ○使用上開信用卡之情，已敘明如前，揆諸上開意旨，本案
    自不受前開民事判決結果之拘束，附此敘明。
  (六)綜上，被告所為前開辯詞，應均為卸責之詞，不足採信。被
    告明知甲○○係經其授權同意使用上開信用卡，並將銀行所
    核發之信用卡交由甲○○代領，仍向高雄市政府警察局新興
    分局申告遭甲○○冒名使用信用卡一事，顯係意圖使甲○○
    受刑事處分而故意捏造虛構事實，而非出於誤信、誤解、誤
    認或懷疑有此事實始為告訴。故本件事證明確，被告犯行洵
    堪認定。
二、原審因而適用刑法第169 條第1 項之誣告罪規定，並審酌被
    告明知其所申請之信用卡已同意甲○○使用之情況下，於甲
    ○○未如期繳納信用卡卡費後，為免銀行追償，竟向警局誣
    告甲○○未經其授權冒其名義持卡消費，犯後又否認犯行，
    惟念及其除本件犯行外，未曾有其他前科紀錄，此有臺灣高
    等法院被告前案紀錄表1 份在卷可考，素行尚佳，及其犯罪
    之目的、智識程度、犯罪所生之危害等一切情狀，量處有期
    徒刑3 月。其認事用法核無違誤，所處之刑亦屬允當。被告
    上訴仍執前詞否認犯行而指摘原判決不當，為無理由，應予
    駁回。
三、末查，被告前未曾受有期徒刑以上刑之宣告，有臺灣高等法
    院被告全國前案紀錄表在卷可稽，其素行尚佳，此次應係甲
    ○○使用其信用卡後未依約定按時繳付帳款，因不堪損失，
    欲規避追索，致一時失慮，偶罹刑典，雖未坦承犯行，但本
    院認其經此偵查、審判程序，並遭判刑，應知所警惕，信無
    再犯之虞，本院認其所受之宣告刑以暫不執行為當，併予宣
    告緩刑2 年，用啟自新。
四、據上論斷，應依刑事訴訟法第368 條、第373 條，刑法第74
    條第1 項第1 款，判決如主文。
本案經檢察官沈紹嘉到庭執行職務。
中　　華　　民　　國　　96　　年　　5 　　月　　23　　日
                  刑事第七庭    審判長法  官   莊飛宗
                                      法  官   孫啟強
                                      法  官   邱明弘
以上正本證明與原本無異。
如不服本判決應於收受本判決後10日內向本院提出上訴書狀，其
未敘述上訴理由者，並得於提起上訴後10日內向本院補提理由書
狀（均須按他造當事人之人數附繕本）「切勿逕送上級法院」。
中　　華　　民　　國　　96　　年　　5 　　月　　23　　日
　　　　　　　　　　　　　　　　　　　書記官  黃玉珠
附錄本案論罪科刑法條全文
中華民國刑法第169 條（誣告罪）
意圖他人受刑事或懲戒處分，向該管公務員誣告者，處七年以下
有期徒刑。
意圖他人受刑事或懲戒處分，而偽造、變造證據，或使用偽造、
變造之證據者，亦同。
